臺灣士林地方法院刑事判決
111年度審金訴字第991號
公  訴  人  臺灣士林地方檢察署檢察官
被      告  廖哲輝




上列被告因詐欺等案件，經檢察官提起公訴（111 年度偵字第10
911 號），因被告於準備程序中就被訴事實為有罪之陳述，經告
知簡式審判程序之旨，並聽取當事人之意見後，經本院合議庭裁
定由受命法官獨任進行簡式審判程序，判決如下：
　　主  文
廖哲輝犯三人以上共同詐欺取財罪，處有期徒刑壹年陸月，併科
罰金新臺幣參萬元，罰金如易服勞役，以新臺幣壹仟元折算壹日
。
未扣案之犯罪所得新臺幣貳仟元沒收，於全部或一部不能沒收或
不宜執行沒收時，追徵其價額。
    事實及理由
一、程序部分
　　按除被告所犯為死刑、無期徒刑、最輕本刑為3 年以上有期
    徒刑之罪或高等法院管轄第一審案件者外，於第一次審判期
    日前之準備程序進行中，被告先就被訴事實為有罪之陳述時
    ，審判長得告知被告簡式審判程序之旨，並聽取當事人、代
    理人、辯護人及輔佐人之意見後，裁定進行簡式審判程序，
    刑事訴訟法第273 條之1 第1 項定有明文。經核本案被告廖
    哲輝所犯係死刑、無期徒刑、最輕本刑為3 年以上有期徒刑
    以外之罪，其於準備程序中就被訴事實為有罪之陳述，經告
    知簡式審判程序之旨，並聽取公訴人、被告之意見後，本院
    合議庭爰依首揭規定，裁定由受命法官獨任進行簡式審判程
    序。是本案之證據調查，依同法第273 條之2 規定，不受同
    法第159 條第1 項、第161 條之2 、第161 條之3 、第163 
    條之1 、第164 條至170 條所規定證據能力認定及調查方式
    之限制，合先敘明。
二、本案犯罪事實及證據，除均引用檢察官起訴書之記載（如附
    件）外，另更正及補充如下：
　㈠事實部分：
　⒈起訴書犯罪事實欄第4 至6 行關於「加入通訊軟體『飛機』暱
    稱為『瘋狗』之人所屬之詐騙集團（下稱本案詐騙集團），並
    與本案詐騙集團共同意圖為自己不法之所有，基於加重詐欺
    取財」之記載，補充更正為「加入由真實姓名年籍不詳、通
    訊軟體『飛機』暱稱為『瘋狗』之人及其他真實身分不詳之成年
    人所組成之詐欺集團（下稱本案詐欺集團），擔任『車手』之
    工作，而與『瘋狗』、本案詐欺集團其他不詳成年成員共同意
    圖為自己不法之所有，基於三人以上共同詐欺取財」。
　⒉起訴書犯罪事實欄第18至19行關於「再由本案詐騙集團其他
    成員前來收取，以此方式掩飾或隱匿犯罪所得來源及去向」
    之記載，補充更正為「再由本案詐欺集團其他不詳成員前來
    收取而上繳至本案詐欺集團，以此方式掩飾、隱匿上開詐欺
    犯罪所得之來源、去向及所在。廖哲輝並因此取得2,000 元
    之報酬」。
　㈡證據部分補充：被告廖哲輝於本院民國111 年10月26日準備
    程序及審理中所為之自白。
三、論罪科刑
　㈠按洗錢防制法於105 年12月28日修正公布，並於106 年6 月2
    8日生效施行（下稱新法），新法第14條第1 項之一般洗錢
    罪，祇須有第2 條各款所示行為之一，而以第3 條規定之特
    定犯罪作為聯結即為已足。另過去實務認為，行為人對犯特
    定犯罪所得之財物或利益作直接使用或消費之處分行為，或
    僅將自己犯罪所得財物交予其他共同正犯，祇屬犯罪後處分
    贓物之行為，非本條例所規範之洗錢行為，惟依新法規定，
    倘行為人意圖掩飾或隱匿特定犯罪所得來源，而將特定犯罪
    所得直接消費處分，甚或交予其他共同正犯予以隱匿，或由
    共同正犯以虛假交易外觀掩飾不法金流移動，即難認僅單純
    犯罪後處分贓物之行為，應仍構成新法第2 條第1 或2 款之
    洗錢行為（最高法院108 年度台上字第2057號、第2425號、
    第2402號判決意旨參照）。查，被告與「瘋狗」及其他身分
    不詳之本案詐欺集團成員對告訴人楊素梅所為，係構成刑法
    第339 條之4 第1 項第2 款之加重詐欺取財罪，此如後述，
    係最輕本刑6 月以上有期徒刑之罪，屬洗錢防制法第3 條第
    1 款所稱之特定犯罪，而本案詐騙手法，係先由身分不詳之
    詐欺集團成員對告訴人施以詐術，致告訴人陷於錯誤而依指
    示將裝有現金新臺幣（下同）100 萬元之紙袋丟拋至指定處
    所，再由被告依「瘋狗」指示前往拾取後，將該現金紙袋移
    置他處，並由其他詐欺集團成員前往收取而上繳至本案詐欺
    集團，以此方式掩飾、隱匿該特定犯罪所得之來源、去向及
    所在，揆諸上開說明，自非單純犯罪後處分贓物之與罰後行
    為，而該當洗錢防制法第2 條第2 款所指之洗錢行為無訛。
　㈡核被告所為，係犯刑法第339 條之4 第1 項第2 款之三人以
    上共同詐欺取財罪、洗錢防制法第14條第1 項之一般洗錢罪
    。
　㈢被告與「瘋狗」及其他身分不詳之本案詐欺集團成年成員間
    ，就上開犯行，互有犯意聯絡，並分工合作、互相利用他人
    行為以達犯罪目的及行為分擔，均應論以共同正犯。
　㈣被告係以一行為同時觸犯上開2 罪名，為想像競合犯，應依
    刑法第55條規定，從較重之三人以上共同詐欺取財罪處斷。
　㈤又按想像競合犯之處斷刑，本質上係「刑之合併」。其所謂
    從一重處斷，乃將想像競合犯組成之評價上數罪，合併為科
    刑一罪，其所對應之刑罰，亦合併其評價上數罪之數法定刑
    ，而為一個處斷刑。易言之，想像競合犯侵害數法益者皆成
    立犯罪，論罪時必須輕、重罪併舉論述，同時宣告所犯各罪
    名，包括各罪有無加重、減免其刑之情形，亦應說明論列，
    量刑時併衡酌輕罪部分量刑事由，評價始為充足，然後依刑
    法第55條前段規定「從一重處斷」，非謂對於其餘各罪可置
    而不論。因此，法院決定處斷刑時，雖以其中最重罪名之法
    定刑，做為裁量之準據，惟於裁量其輕重時，仍應將輕罪合
    併評價在內（最高法院108 年度台上字第4405號、第4408號
    判決意旨參照）。被告於偵查中、本院準備程序及審理時均
    自白一般洗錢犯行，依洗錢防制法第16條第2 項「犯前2 條
    之罪，在偵查或審判中自白者，減輕其刑」之規定，原應減
    輕其刑，惟其所犯一般洗錢罪係屬想像競合犯其中之輕罪，
    本案犯行係從一重之共同加重詐欺取財罪處斷，就此部分想
    像競合輕罪得減刑部分，依上開說明，由本院於後述依刑法
    第57條量刑時，一併衡酌該部分減輕其刑事由，附此敘明。
　㈥爰以行為人之責任為基礎，審酌被告於本案犯行前5 年內，
    有因竊盜、詐欺等案件經法院判處有期徒刑確定並執行完畢
    之前案紀錄，且素行不佳，有臺灣高等法院被告前案紀錄表
    附卷可考（檢察官並未就被告構成累犯之事實及應加重其刑
    事項提出主張並具體指出證明之方法，本院參酌最高法院刑
    事大法庭110 年度台上大字第5660號裁定意旨，僅將被告之
    前科紀錄列入刑法第57條第5 款「犯罪行為人之品行」之量
    刑審酌事由），竟仍不思依循正當管道獲取財物，明知詐欺
    集團對社會危害甚鉅，因受金錢誘惑，加入本案詐欺集團，
    以如起訴書所載之分工方式對告訴人進行詐騙，致使告訴人
    受有鉅額財產損失，所為不僅漠視他人財產權，更製造金流
    斷點，影響財產交易秩序，亦徒增檢警機關追查集團上游成
    員真實身分之難度，犯罪所生危害非輕，殊值非難，衡以其
    犯後始終坦認犯行，尚有悔意，又迄今未與告訴人和解及賠
    償告訴人所受損害，暨考量被告、本案犯罪之動機、目的、
    手段、情節、與本案詐欺集團成員間之分工、擔任之犯罪角
    色及參與程度、所獲利益（詳後述沒收部分），及其自陳高
    中肄業之教育智識程度、入監前在工廠工作、月薪約3 萬多
    元、單身、無需扶養家人之家庭生活經濟狀況（見本院111 
    年度審金訴字第991 號卷111 年10月26日審判筆錄第4 頁）
    等一切情狀，量處如主文所示之刑，並就罰金刑部分諭知易
    服勞役之折算標準。
四、沒收部分
　㈠按犯罪所得，屬於犯罪行為人者，沒收之；前二項之沒收，
    於全部或一部不能沒收或不宜執行沒收時，追徵其價額；刑
    法第38條之1 第1 項前段、第3 項定有明文。任何人都不得
    保有犯罪所得，為基本法律原則，犯罪所得之沒收或追徵，
    在於剝奪犯罪行為人之實際犯罪所得（原物或其替代價值利
    益），使其不能坐享犯罪之成果，以杜絕犯罪誘因，可謂對
    抗、防止經濟、貪瀆犯罪之重要刑事措施，性質上屬類似不
    當得利之衡平措施，著重所受利得之剝奪。然苟無犯罪所得
    ，自不生利得剝奪之問題，固不待言，至二人以上共同犯罪
    ，關於犯罪所得之沒收或追徵，倘個別成員並無犯罪所得，
    且與其他成員對於所得亦無事實上之共同處分權時，同無利
    得可資剝奪，特別在集團性或重大經濟、貪污犯罪，不法利
    得龐大，一概採取絕對連帶沒收或追徵，對未受利得之共同
    正犯顯失公平。有關共同正犯犯罪所得之沒收或追徵，最高
    法院向採之共犯連帶說，業於104 年8 月11日之104 年度第
    13次刑事庭會議決議不再援用，並改採沒收或追徵應就各人
    所分得者為之等見解。倘若共同正犯各成員內部間，對於不
    法利得分配明確時，自應依各人實際分配所得沒收；至共同
    正犯各成員對於不法利得享有共同處分權限時，則應負共同
    沒收之責。查，被告因本案犯行而獲得2,000 元報酬乙情，
    業據其供明在卷（見本院前揭審判筆錄第2 頁），既為其犯
    罪所得，且未扣案，亦未實際合法發還告訴人，復查無刑法
    第38條之2 第2 項所定情形，自應依刑法第38條之1 第1 項
    前段、第3 項規定宣告沒收，並於全部或一部不能沒收或不
    宜執行沒收時，追徵其價額。
　㈡又按犯洗錢防制法第14條之罪，其所移轉、變更、掩飾、隱
    匿、收受、取得、持有、使用之財物或財產上利益，沒收之
    ；犯第15條之罪，其所收受、持有、使用之財物或財產上利
    益，亦同，洗錢防制法第18條第1 項定有明文。惟因洗錢行
    為之標的是否限於行為人者始得宣告沒收，法無明文，是倘
    法條未規定「不問屬於犯罪行為人與否均沒收」時，自仍以
    屬於被告所有者為限，始應予沒收。經查，本案被告拿取告
    訴人受騙交付之裝有現金100 萬元之紙袋後，已依「瘋狗」
    指示，將該紙袋放置在指定處所，由其他詐欺集團成員前往
    收取而上繳至本案詐欺集團，足見該款項已非屬被告所有，
    亦無證據證明其就該款項具有事實上管領、處分權限，揆諸
    前揭說明，除被告獲得之前揭2,000 元報酬外，自無從就告
    訴人遭詐騙之款項，另依洗錢防制法第18條第1 項或刑法第
    38條之1 第1 項前段規定對被告宣告沒收，併此敘明。
據上論斷，應依刑事訴訟法第273 條之1 第1 項、第299 條第1 
 項前段、第310 條之2 、第454 條第2 項（依刑事裁判精簡原
則，僅記載程序法條），判決如主文。
本案經檢察官劉孟昕提起公訴，檢察官余秉甄到庭執行職務。
中　　華　　民　　國　　111 　年　　11　　月　　23　　日
                  刑事第十庭法  官  陳秀慧
以上正本證明與原本無異。　　　　　　　　　
如不服本判決應於收受送達後20日內，向本院提出上訴書狀，並
應敘述具體理由。其未敘述上訴理由者，應於上訴期間屆滿後20
日內向本院補提理由書（均須按他造當事人之人數附繕本）「切
勿逕送上級法院」。若因疫情而遲誤不變期間，得向法院聲請回
復原狀。
                            書記官  陳建宏
中　　華　　民　　國　　111 　年　　11　　月　　23　　日
附錄本案論罪科刑法條全文：
洗錢防制法第2 條
本法所稱洗錢，指下列行為：
一、意圖掩飾或隱匿特定犯罪所得來源，或使他人逃避刑事追訴
    ，而移轉或變更特定犯罪所得。
二、掩飾或隱匿特定犯罪所得之本質、來源、去向、所在、所有
    權、處分權或其他權益者。
三、收受、持有或使用他人之特定犯罪所得。

洗錢防制法第14 條
有第二條各款所列洗錢行為者，處7 年以下有期徒刑，併科新臺
幣5 百萬元以下罰金。
前項之未遂犯罰之。
前二項情形，不得科以超過其特定犯罪所定最重本刑之刑。

中華民國刑法第339 條之4
犯第339 條詐欺罪而有下列情形之一者，處1 年以上7 年以下有
期徒刑，得併科1 百萬元以下罰金：
一、冒用政府機關或公務員名義犯之。
二、三人以上共同犯之。
三、以廣播電視、電子通訊、網際網路或其他媒體等傳播工具，
    對公眾散布而犯之。
前項之未遂犯罰之。 

【附件】
臺灣士林地方檢察署檢察官起訴書
                                    111年度偵字第10911號
　　被　　　告　廖哲輝　男　25歲（民國00年0月0日生）
　　　　　　　　　　　　住○○市○○區○○路000號
　　　　　　　　　　　　居桃園市○鎮區○○街000巷00弄00
　　　　　　　　　　　　　號5樓
                      （現於法務部○○○○○○○執行中）
　　　　　　　　　　　　國民身分證統一編號：Z000000000號
上列被告因詐欺等案件，已經偵查終結，認應該提起公訴，茲將
犯罪事實及證據並所犯法條分敘如下：
　　　　　　犯罪事實
一、廖哲輝前因加入詐騙集團擔任取款車手之行為，分別經臺灣
    士林、臺北、桃園地方法院判決有期徒刑確定，惟因畏罪入
    監執行而逃匿，並於逃匿期間，因缺錢花用，竟仍於民國11
    1 年1 、2 月間，加入通訊軟體「飛機」暱稱為「瘋狗」之
    人所屬之詐騙集團（下稱本案詐騙集團），並與本案詐騙集
    團共同意圖為自己不法之所有，基於加重詐欺取財及意圖掩
    飾或隱匿特定犯罪所得來源，或使他人逃避刑事追訴之洗錢之
    犯意聯絡（所涉參與詐欺犯罪組織部分，已提起公訴），接
    受本案詐騙集團指揮而繼續從事面交車手工作。先由本案詐
    騙集團於111 年4 月12日13時許撥打電話予楊素梅，佯稱其
    兒子涉嫌偷運毒品，需賠償大筆金額云云，致楊素梅陷於錯
    誤，並於同日自名下郵局帳戶提領新台幣（下同）100 萬元
    ，並依照指示前往臺北市○○區○○路000 號之陽明高中外人行
    道花圃旁，並將上述款項以紙袋包裝並丟拋至花圃內。而廖
    哲輝則於111 年4 月12日15時5 分依照「瘋狗」指示前往上
    址拾取上述現金紙袋，拾得後即依指示前往桃園火車站附近
    之麥當勞（桃園市○○區○○路00號），並將現金紙袋置於指定
    之麥當勞廁所內，再由本案詐騙集團其他成員前來收取，以
    此方式掩飾或隱匿犯罪所得來源及去向。
二、案經楊素梅訴由臺北市政府警察局士林分局報告偵辦。
　　　　證據並所犯法條
一、證據清單及待證事實：
編號 證據名稱 待證事實 1 被告於警詢及偵查中之自白 坦承全部犯罪事實。 2 1.告訴人楊素梅於警詢、偵查中之證述 2.告訴人郵局存摺明細影本  證明告訴人，有於附表所示之時間，受附表所示之詐騙經過，且因而提領45萬元交付予被告之事實。 3 陽明高中附近之監視器畫面翻拍照片數張 證明被告有於上述時間地點拾取告訴人所放置之現金紙袋之事實。 4 麥當勞監視器畫面翻拍照片數張 證明被告將現金紙袋置於指定之麥當勞廁所內，再由本案詐騙集團其他成員前來收取之事實。 
二、核被告所為，係犯刑法第339 條之4 第2 項第之加重詐欺取
    財及洗錢防制法第14條第1 項之洗錢等罪嫌。被告以一行為
    同時犯上開2 罪，為想像競合犯，請依刑法第55條規定，從
    一重論以加重詐欺取財罪處斷。至被告因本案詐欺而獲取之
    犯罪所得，請依刑法第38條之1 第1 項規定宣告沒收，如於
    全部或一部不能沒收或不宜執行沒收時，則請依刑法第38條
    之1 第3 項規定，追徵其價額。
三、被告雖因有參與詐欺犯罪組織，並分工加重詐欺之行為，而
    同時觸犯參與犯罪組織罪及加重詐欺取財罪，然被告另有其
    他從事為該詐騙集團擔任車手並提領款項之行為，業經臺灣
    新竹地方檢察署檢察官認除涉犯詐欺罪嫌外，亦認已違反組
    織犯罪防制條例，並以111 年度偵字第5756號、第6438號提
    起公訴，有該案起訴書在卷可參，又無證據認定該案與本案
    為不同犯罪組織，是應認均為同一詐騙集團之犯罪組織，是
    被告於本案雖有參與同一組織犯罪之犯行，本案不另論被告
    涉犯組織犯罪防制條例第3 條第1 項之參與組織犯罪，惟此
    部分若成立犯罪，仍與前揭起訴部分具有想像競合之裁判上
    一罪一關係，爰不另為不起訴處分，併此敘明。
四、依刑事訴訟法第251 條第1 項提起公訴。
中　　華　　民　　國　 111　　年　　8 　　月　　26　　日
                               檢  察  官  劉孟昕
本件正本證明與原本無異
中　　華　　民　　國　 111　　年　　9 　　月　　23　　日
　　　                      　書  記  官  葉竹芸
附錄所犯法條
中華民國刑法第339 條之4
犯第339 條詐欺罪而有下列情形之一者，處1 年以上7 年以下有
期徒刑，得併科1 百萬元以下罰金：
一、冒用政府機關或公務員名義犯之。
二、三人以上共同犯之。
三、以廣播電視、電子通訊、網際網路或其他媒體等傳播工具，
對公眾散布而犯之。
前項之未遂犯罰之。
洗錢防制法第14條
有第二條各款所列洗錢行為者，處7 年以下有期徒刑，併科新臺
幣5 百萬元以下罰金。
前項之未遂犯罰之。
前二項情形，不得科以超過其特定犯罪所定最重本刑之刑。